【裁判字號】    97,交聲,701
【裁判日期】    970829
【裁判案由】    聲明異議
【裁判全文】
臺灣彰化地方法院交通事件裁定         97年度交聲字第701號
移送機關即
原處分機關  交通部公路總局臺中區監理所彰化監理站
異  議  人
即受處分人  甲○○
法定代理人  詹邱頂宜
            詹  惜
上列受處分人因違反道路交通管理處罰條例案件，對於交通部公
路總局臺中區監理所彰化監理站於民國九十七年五月十二日所為
之處分（原處分案號：彰監四字第裁六四－Ｉ00000000
號）聲明異議，本院裁定如下：
    主  文
異議駁回。
    理  由
一、按汽車駕駛人飲用酒類或其他類似物後其吐氣所含酒精濃度
    超過每公升０點二五毫克或血液中酒精濃度超過百分之０點
    ０五以上者，不得駕駛；又汽車駕駛人，駕駛汽車經測試檢
    定，酒精濃度超過規定標準者，處新臺幣（下同）一萬五千
    元以上六萬元以下罰鍰，並當場移置保管該汽車及吊扣其駕
    駛執照一年；另於汽車駕駛人係無駕駛執照駕車者，在所規
    定最長吊扣期間內，不得考領駕駛執照，道路交通安全規則
    第一百十四條第二款及道路交通管理處罰條例第三十五條第
    一項第一款、第六十七條第六項分別定有明文。
二、原處分機關交通部公路總局臺中區監理所彰化監理站略以：
    異議人即受處分人（下稱異議人）甲○○騎乘車牌號碼ＧＹ
    八－九四七號重型機車，於民國九十七年五月八日二十三時
    十六分許，在彰化縣田中鎮○○路五０四號前，因有「酒精
    濃度超過規定標準（測值０點四四ＭＧ╱Ｌ、標準值０點二
    五ＭＧ╱Ｌ）」之違規事由，經警以違反道路交通管理處罰
    條例第三十五條第一項第一款規定逕行掣單舉發，並當場移
    置保管該重型機車，嗣經審認結果，仍認異議人有前開違規
    事實，乃於九十七年五月十二日以彰監四字第裁六四－Ｉ0
    0000000號裁決書裁處罰鍰三萬元，一年內禁考，施
    以道安講習，禁止考照期限自九十七年六月十二日起至九十
    八年六月十一日止（代保管物件：車）。
三、聲明異議意旨略以：異議人為重度殘障者，領有殘障手冊，
    家人亦向法院申請為無行為能力之禁治產人，異議人不知觸
    犯了法規，更不可能繳得起罰款，又因機車被扣在警察局，
    家人非常需要這部機車做為謀生工具，對異議人違規行為，
    家屬感到非常無奈，祈盼撤銷此張罰單，可以領回機車，為
    此聲明異議云云。
四、異議人於八十九年間因重度語障，前經本院以八十九年度禁
    字第九０號民事裁定宣告為禁治產人，此有該案件基本資料
    、中華民國殘障手冊各一份在卷可參，且因其無配偶，依民
    法第一千一百十一條之適用順序，由其父母詹邱頂宜、詹惜
    擔任法定監護人，核與其補正狀所呈資料相符，合先敘明。
五、經查：
  (一)異議人確有騎乘車牌號碼ＧＹ八─九四七號重型機車，於上
    揭時、地，為警攔停並進行吐氣酒精濃度檢測，發現其吐氣
    所含酒精濃度高達０‧四四ＭＧ／Ｌ（標準值０‧二五ＭＧ
    ／Ｌ）等情，有彰化縣警察局舉發違反道路交通管理事件通
    知單、原處分機關裁決書各一紙附卷足稽，並為異議人所不
    爭執，是其違規事實明確。
  (二)按行為時精神障礙或其他心智缺陷，致不能辨識其行為違法
    或欠缺依其辨識而行為之能力者，不予處罰，行政罰法第九
    條第二項著有明文。亦即行為人之精神狀態或生理障礙，是
    否具備責任能力而屬不罰或得減輕刑罰之行為，不獨在刑事
    法上為構成犯罪成立與否之要件，即行政秩序罰之審酌處斷
    上，亦應就此責任要素加以評價。本件觀諸異議狀所檢附之
    殘障手冊（重度語障），僅能證明異議人與外界溝通有困難
    而已，至異議人雖係無行為能力之禁治產人，惟得否以此事
    由主張免罰，仍應依據其行為當時有否心神喪失或精神耗弱
    狀態為判斷之標準。考之本件異議人既可自行騎乘機車外出
    ，且其為警攔停後，復能理解並配合員警關於吐氣酒精濃度
    之檢測，顯見異議人於上開交通違規時，對外界事物應無欠
    缺知覺理會及判斷作用，是自應遵守交通規則以確保自己及
    其他用路人之安全，當不容許以前揭事由作為免責。況無行
    為能力制度，係以防止無行為能力之財產散失為目的，僅對
    「財產上」之行為有其適用，此有司法院六四台函民字第０
    三二八二號可資參酌。是異議人上開所辯，顯無可採。
  (三)從而，異議人既有於前開時、地酒精濃度超過規定標準之違
    規行為，則原處分機關爰引首開道路交通管理處罰條例之規
    定，對之裁處三萬元罰鍰，一年內禁考，施以道安講習，核
    無不當。本件異議為無理由，應予駁回。
六、據上論斷，應依道路交通管理處罰條例第八十七條第二項、
    道路交通案件處理辦法第十九條，裁定如主文。
中    華    民    國    97    年    8     月    29    日
                  交通法庭        法  官  周莉菁
以上正本證明與原本無異。
如不服本裁定，應於裁定送達後五日內，向本院提出抗告狀（須
附繕本）。
中    華    民    國    97    年    9     月     4    日
                                  書記官  卓俊杰


司法院資訊處製作；財團法人民間司法改革基金會備份。
